【裁判字號】    97,消債更,326
【裁判日期】    971204
【裁判案由】    更生事件
【裁判全文】
臺灣基隆地方法院民事裁定           97年度消債更字第326號
債  務  人  甲○○
代  理  人  陳瑞和律師
上列當事人因消費者債務清理事件聲請更生，本院裁定如下：
    主  文
聲請駁回。
聲請費用由聲請人負擔。
    理  由
一、按聲請更生或清算不合程式或不備其他要件者，法院應以裁
    定駁回之，但其情形可以補正者，法院應定期間先命補正；
    又債務人與金融機構協商成立者，不得聲請更生或清算。但
    因不可歸責於己之事由，致履行顯有重大困難者，不在此限
    ；本條例施行前，債務人依金融主管機關協調成立之中華民
    國銀行公會會員辦理消費金融案件無擔保債務協商機制與金
    融機構成立之協商，準用前項之規定，消費者債務清理條例
    （下稱本條例）第8條、第151條第5項、第6項分別定有明文
    。衡諸債之關係，係以當事人間之信賴關係為基礎，為社會
    經濟組織之重要支柱，故當事人於以法律行為追求自己之利
    益之際，亦應顧及對方之利益，並考量債權債務在社會上之
    作用，本於誠實及信用之原則，行使債權及履行債務。是對
    於已陷入經濟上困境之消費者，若任其於惡性循環之債務窘
    境中生存，將衍生嚴重之社會問題，難以維持安定之社會經
    濟秩序，故為兼顧債權人、債務人雙方之利益，對陷於經濟
    上困境之消費者，乃允其於本例施行後，得選擇以重建型之
    更生程序或清算型之清算程序清理其債務，藉以妥適調整債
    務人與債權人及其他利害關係人間之權利義務關係，保障債
    權人獲得公平受償，並謀求消費者經濟生活之重建復甦機會
    。惟對於已與金融機構協商成立，或於本條例施行前，已依
    金融主管機關協調成立之中華民國銀行公會會員辦理消費金
    融案件無擔保債務協商機制（下稱銀行公會債務協商機制）
    與金融機構成立協商之債務人，自應受該成立協議拘束，按
    協議條件履行，僅有其後發生情事變更，在清償期間收入或
    收益不如預期，致該方案履行困難甚或履行不能，因不可歸
    責於己，始能聲請更生或清算；若非因不可歸責於己之事由
    ，致履行顯有重大困難，僅係為圖謀減免債務，而不為債務
    之履行，自有違債權契約為誠信契約之本旨，為避免債務人
    任意毀諾已成立之協商，肇致道德危險，濫用更生或清算之
    裁判上債務清理程序，故依本條例第151條第6項準用同條第
    5項前段之規定，不得聲請更生或清算。
二、本件聲請意旨略以：聲請人於本條例施行前曾於民國95年12
    月7日依銀行公會債務協商機制與最大債權銀行臺灣企銀就
    協商時確定之債務總額新臺幣（下同）2,132,545元協商債
    務清償方案，協商成立並約定每月償還36,500元。惟債務人
    每月收入扣除每月依協商條件應清償之金額，無法維持最低
    基本生活，故無力繼續履行原協商條件，顯因非可歸責於己
    之事由，致履行有重大困難，且其無擔保或無優先權之債務
    總額未逾1,200萬元，復未經法院裁定開始清算程序或宣告
    破產，爰依法聲請更生云云。
三、查本件聲請人具狀聲請更生，雖同時提出戶籍謄本、財產及
    收入狀況說明書、綜合所得稅各類所得清單、國稅局財產歸
    屬資料清單、依銀行公會協商機制所成立協議之協議書暨還
    款計劃、聯合徵信中心當事人綜合信用報告等到院，惟聲請
    人就「有不可歸責於己致履行顯有重大困難之事由與證據」
    僅略稱「每月收入扣除每月依協商條件應清償之金額，無法
    維持最低基本生活。」並未提出協商成立後有不可歸責於己
    致不能履行協商條件之相關證據，及漏未檢附其他相關財產
    資料。本院乃於97年10月27日以裁定命聲請人限期補正：聲
    請人與金融機構協商時預計之償還計劃為何（即如何籌措清
    償經濟之來源）？協商成立後之還款狀況及其償還之實際經
    濟來源？嗣後未能繼續依協商金額償還之原因（嗣後不能履
    約之財務、收入狀況與之前曾按期清償之財務、收入狀況有
    何改變）？亦即嗣後不能繼續依協商金額償還，有何不可歸
    責於己之事由並提出證明及補附如原裁定附表所示之財產資
    料，該裁定於97年11月3日合法送達聲請人，有原裁定送達
    證書在卷足稽。聲請人雖於97年11月7日提出民事補正狀補
    正，然綜觀其補正內容，就「有不可歸責於己致履行顯有重
    大困難之事由與證據」僅概稱「聲請人每月收入約60,000元
    （包括銷售房屋薪資及獎金50,000元及租賃房屋頂樓設置大
    哥大發射基地臺租金10,000元），扣除每月依協商條件應清
    償金額36,500元及自住房屋貸款15,000元，無法維持最低基
    本生活，…。又聲請人自96年1月至3月勉強向親友告貸之下
    ，…，自96年4月份起就無力繳納，以致毀諾。」然依聲請
    人所提出之收入資料，聲請人之月收入不僅未有減少，反而
    有增加之勢（依聲請人所提出之95及96綜合所得稅各類所得
    資料清單，聲請人95年度收入總額為110,327元，96年度收
    入總額為310,491元），是聲請人之每月收入在協商成立之
    前後僅有增加並無減少﹔復觀聲請人所提出前2年必要支出
    之數額，亦未有任何突發之遽增，從而，難認聲請人已補正
    於協商成立後有不可歸責於己致不能履行協商條件之相關證
    據。
四、況查：
    (一)聲請人於聲請狀上記載每月房貸支出為10,000元，嗣後於
      陳報狀上卻改稱每月支出房貸15,000元，前後陳述不一，
      復未提出任何證明，著實令人懷疑是否有虛報支出之嫌，
      況本院前曾以裁定命聲請人提出必要支出之證明，且房貸
      支出之證明，應無提出之困難，詎聲請人竟拒不提出，實
      有違反聲請人應盡之協力義務。退而言之，縱聲請人每月
      確應另繳納房屋貸款10,000元或15,000元屬實，然若聲請
      人所有之房屋市值扣除貸款餘額為正數時，已足以清償該
      房屋之貸款及聲請人之部分債務，該貸款金額即不得計入
      聲請人之債務之中，至若聲請人所有之房屋市值扣除貸款
      餘額為負數時，聲請人每月所繳納之貸款，固屬清償債務
      ，然於負資產之負債清償完畢後，繼續繳納之房屋貸款即
      為購置資產。於聲請人尚有其他負債之場合，將收入用以
      購置資產，而不用以清償其他債權人之債務，難認係生活
      上所必要之費用。
    (二)又聲請人固稱每月須支出自己及配偶與女兒三人之生活費
      18,000元，然查聲請人配偶96年度亦有收入637,543元，
      平均每月收入為53,129元（元以下四捨五入），合計聲請
      人及其配偶之年收入已逾1百萬元，且聲請人配偶名下亦
      有自用小客車3部，此有聲請人配偶96年度綜合所得稅各
      類所得資料清單、財產歸屬資料清單在卷足稽，且顯見聲
      請人配偶亦具有相當之資歷，不僅無須聲請人為其支付生
      活費，尚可以其收入負擔大部分之家庭生活費用及子女之
      扶養費用。
    (三)又聲請人雖陳「自96年1月至3月勉強向親友告貸之下，…
      ，自97年4月份起即無力繳納。」然觀聲請人於聲請狀上
      所提出之債權人清冊，何以未見有任何民間債權人，且經
      本院以裁定命補正，仍未見聲請人將民間債權人列入債權
      人清冊，則聲請人所稱向親友告貸，即難採信。
五、聲請人固然陳述協商條件之嚴苛，及該條件對聲請人之影響
    ，但該協商條件既然係由聲請人與最大債權銀行雙方協議所
    達成，在客觀事實並未有顯著變動之下，上述情事核屬聲請
    人在協商時可得預見，據以評估可否履行協商條件之事實，
    與「不可歸責於己之事由致履行顯有重大困難」之要件不符
    。又聲請人既有履債能力，縱有履債不便，亦得經由個別債
    權銀行所提供之「個別協商一致性方案」及「95年債務協商
    變更還款條件方案」等協商程序以求適當履債，準此，堪認
    聲請人尚乏不可歸責於己致履行顯有重大困難之情形可言。
    自應駁回其聲請。
六、綜上所述，本件聲請人既與金融機構成立協商，且其收入及
    支出並無任何重大變化，又未釋明於協商成立後有何情事變
    更等之不可歸責於己之事由，導致履行協商內容顯有重大困
    難，其聲請更生，顯與前開規定不符，聲請更生要件不備，
    揆諸前開說明，應駁回其更生之聲請，依消費者債務清理條
    例第8條、第15條及民事訴訟法第95條、第78條之規定，爰
    裁定如主文。
中    華    民    國    97    年    12    月    4     日
                  民事庭法  官 徐世禎
以上正本係照原本作成。
如對本裁定抗告，應於本裁定送達後10日內，向本院提出抗告狀
，並繳納抗告費新臺幣1000元。
中    華    民    國    97    年    12    月    4     日
                        書記官 周素秋


司法院資訊處製作；財團法人民間司法改革基金會備份。
